臺灣高等法院刑事判決　　　　　　　　93年度上訴字第2622號
上　訴　人
即　被　告　乙○○
　　　　　　　　　　　號二樓
選任辯護人　施竣中律師
上列上訴人因殺人未遂等案件，不服臺灣士林地方法院93年度訴
字第76號，中華民國93年7月14日第一審判決（起訴案號：臺灣
士林地方法院檢察署91年度偵字第11097號），提起上訴，本院
判決如下：
    主  文
原判決撤銷。
乙○○對於公務員依法執行職務時，施脅迫，處有期徒刑柒月；
又未經許可，持有可發射子彈具有殺傷力之改造手槍，處有期徒
刑壹年捌月，併科罰金新台幣壹拾萬元，罰金如易服勞役，以新
台幣玖佰元即銀元參佰元折算壹日。扣案之仿ＢＥＲＥＴＴＡ廠
製半自動手槍改造金屬玩具手槍壹支（含彈匣壹個，槍枝管制編
號：0000000000號）及彈殼參個均沒收。應執行有期
徒刑貳年，併科罰金新台幣壹拾萬元，罰金如易服勞役，以新台
幣玖佰元即銀元參佰元折算壹日。扣案之仿ＢＥＲＥＴＴＡ廠製
半自動手槍改造金屬玩具手槍壹支（含彈匣壹個，槍枝管制編號
：0000000000號）及彈殼參個均沒收。
    事  實
一、乙○○於民國九十一年三月間，在臺北縣土城市某不詳地點
    ，向綽號「罐頭」之某不詳年籍姓名之成年男子，以新臺幣
    （下同）五萬元，購得可發射子彈具殺傷力之仿ＢＥＲＥＴ
    ＴＡ廠製半自動手槍之改造金屬玩具手槍乙支（含彈匣一個
    ，惟撞針不能擊發扣案子彈）及具殺傷力改造子彈三顆，即
    未經許可而無故持有。嗣於九十一年九月六日凌晨一時三十
    分許，乙○○攜帶前開改造手槍、子彈，與友人吳建文至臺
    北縣淡水鎮○○路三七二號二樓，造訪詹大慶，適臺北市政
    府警察局北投分局員警丙○○、吳相儒等人，持台灣士林地
    方法院九十一年度聲搜字第六三九號搜索票，埋伏於該址三
    樓樓梯間準備執行搜索，吳建文在前址二、三樓間之樓梯間
    以行動電話聯絡詹大慶之際，發現埋伏員警，乙○○在二樓
    樓梯間之詹大慶住家門口，亦發現埋伏員警，兩人見狀隨即
    逃逸，埋伏員警即喊：「警察！不要動！」等語，吳建文逃
    逸不及，當場被壓制在地，乙○○則沿樓梯間往地下室逃竄
    ，警員丙○○持槍在後追趕，乙○○並隨手拋棄所攜帶之海
    洛因一小包（毛重零點六公克、淨重零點四公克）、安非他
    命二小包（毛重二點四公克、淨重一點八公克）及注射針筒
    三支等物（施用毒品部分原審另案審理）。嗣乙○○逃至該
    址地下室，與在後追趕之丙○○兩人前後相距三至五步，乙
    ○○脫免逮捕，竟基於妨害公務之犯意，自腰際拔出上開內
    裝子彈之改造手槍（因均係改造，該手槍不能擊發該子彈）
    ，回身比向丙○○，以此脅迫手段，用以壓制丙○○，妨害
    丙○○執行逮捕之職務，丙○○見狀閃避並用腳將乙○○踹
    倒，再以左手壓制乙○○背部將其壓制在地，乙○○猶以右
    手持上開改造手槍，回身指向丙○○頭部，意欲嚇阻丙○○
    ，惟該槍撞針簧力無擊發該改造子彈，客觀上不可能射擊。
    嗣吳相儒即時趕到，見狀即踢掉乙○○所持改造手槍，並與
    丙○○合力將乙○○制伏，當場扣得上開改造手槍乙枝及子
    彈三顆（送驗均經試射，僅剩空殼三個）。
二、案經臺北市政府警察局北投分局報告台灣士林地方法院檢察
    署檢察官偵查起訴。
    理  由
一、訊據上訴人即被告乙○○固不諱言持有扣案具殺傷力仿ＢＥ
    ＲＥＴＴＡ廠製半自動手槍之改造金屬玩具手槍一支（含彈
    匣一個，槍枝管制編號：0000000000號，以下稱
    ：改造手槍）、及具殺傷力改造８ｍｍ子彈三顆（以下稱：
    改造子彈）之事實，惟否認否何妨害公務犯行，辯稱：未持
    改造手槍比向丙○○，未扣二次扳機，當時以為追來的人是
    仇家，並不知道是警察；而在逃跑時，因為怕藏放腰際之扣
    案改造手槍會不慎掉落，才會持槍在手。而當被追捕至地下
    室時，不慎跌倒，手上剛好持槍，卻被誤會要開槍射擊，伊
    並無扣扳機之動作；伊手槍在伊被丙○○追至地下室並且轉
    身時，就已經掉了，那時彈匣且先於手槍掉在地上等語，經
    查：
（一）持有改造手槍及子彈部分：此部分犯罪事實除據被告供認
      不諱外，有改造手槍及子彈扣案可參，且扣案手槍、子彈
      經送請內政部警政署刑事警察局鑑驗結果認：扣案之改造
      手槍係由仿ＢＥＲＥＴＴＡ廠半自動手槍製造之金屬玩具
      手槍，更換土造金屬槍管、土造槍機改造而成之改造手槍
      ，機械性能良好，可擊發適用子彈，認具殺傷力。子彈部
      分，其中二顆認均係由口徑８ｍｍ制式空包彈（彈底標記
      均為「Ｇ. Ｆ. Ｌ. ８ｍｍ」）加裝數粒直徑約２ｍｍ之
      金屬彈丸組合而成之改造子彈（霰彈型），均經試射，均
      可擊發認均具殺傷力；其中一顆，認係由口徑８ｍｍ制式
      空包彈（彈底標記均為「Ｇ. Ｆ. Ｌ. ８ｍｍ」）加裝８
      ｍｍ之金屬彈頭組合而成之改造子彈，經試射可擊發認具
      殺傷力等情，有內政部警政署刑事警察局九十一年九月二
      十三日刑鑑字0000000000號鑑定書在卷可憑（
      核退字卷第二一至二四頁）。此部分犯行，堪予認定。至
      於扣案手槍如後所述，因特殊事由，無法擊發扣案子彈，
      尚不足以推翻扣案手槍具殺傷力之認定。
（二）妨害公務部分：
  １、證人丙○○於偵查、原審證稱：九十一年九月六日淩晨一
      時三十分許，伊與吳相儒等共約十名警員要到詹大慶住處
      搜索，並由伊與吳相儒等四名員警至詹大慶臺北縣淡水鎮
      ○○路三七二號二樓住所外樓梯間埋伏，伊等四人均有持
      槍（沒有上膛）且均有穿漆有「刑警」字樣的防彈背心，
      其中至少二人穿戴防彈面罩。被告當時與吳建文走樓梯上
      樓，伊等原來是埋伏在二樓、三樓之間的樓梯間，他們二
      人其中一人要上來打電話，而吳建文抬頭看到我們，大叫
      了一聲「啊」，我們才衝下來。那時我們有說：「警察，
      不要動」，是何人講的我忘記了，因為講不要動的時候還
      沒有盤查被告就跑了，但大叫警察的時候，被告還沒有離
      開樓梯間。伊就從樓上追到地下室，有叫被告不要跑，在
      地下室時，被告他突然回身，在距離伊三、五步之外拿槍
      對著伊，並未看到被告拔槍動作，被告回身右手上就有一
      把槍對著伊，那時伊不確定被告是否有扣扳機，接著伊就
      側身把被告踹倒在地上，以左手壓他的脖子或是肩膀的部
      位，把被告壓在地上，從追到被告至壓住被告，僅一瞬間
      而已。把被告壓住時，被告還是右手持槍轉身過來，右手
      拿槍對著伊的頭部，槍口約離頭部十到二十公分左右，那
      時伊頭有閃，有聽到扣板機的聲音，應該是有二聲，當時
      雖然知道被告有槍，但因為伊的右手拿槍，左手壓住其肩
      膀脖子部位，所以沒有辦法馬上踢掉被告的槍，是後來被
      告完成扣扳機的動作之後，吳相儒才趕到把被告手槍踢掉
      。伊當時認為有同事馬上就到，在追逐被告的時候認為沒
      有必要開槍制止。事後檢視被告所持槍枝，槍內有三發子
      彈，且已上膛等語（偵卷第一一五頁至一一九頁，原審卷
      第一二九至一四○頁）。除被告有無扣板機部分外，核與
      證人吳相儒於偵查、原審證稱：當天是四個人埋伏在詹大
      慶的住處往三樓樓梯間，四個人均有持槍，伊身上有穿防
      彈背心，還有防彈面罩，當時吳建文要接電話，可能因為
      收訊不好，所以往三樓方向走過來先看到伊等，有人直接
      喊警察，表明伊等是警察，當時，被告在詹大慶二樓的門
      口外面燈光那邊，他應該是可以看清楚，但沒有辦法確認
      被告是否抬頭注意看伊等。伊等看到被告的身影往下跑，
      當喊「警察」的時候，被告還在樓梯間內，是丙○○去追
      他。後來伊追到地下室時，並無親眼看到被告扣板機或是
      拔槍，但是有看到被告拿槍對著丙○○，是比著脖子的位
      置，距離約三十至五十公分。那時，他們二個人一起跌在
      地上，相當接近，伊那時候注意力都在被告的槍上，伊就
      過去把槍踢掉。從伊看到被告拿槍，直到踢掉槍，之間約
      隔一、二秒。那時沒有注意二人相對的位置，也不記得丙
      ○○當時是否在被告身體上方，一開始看到時，距離被告
      及丙○○的距離約有七、八公尺遠，事後檢視手槍時，彈
      匣在槍枝裡面，並且子彈已經上膛等語相符（偵卷第一五
      六頁至一五九頁，原審卷第一四一至一四九頁）。堪予採
      信。至證人丙○○指被告有扣板機，惟為被告所否認，雖
      當時與被告近身相搏，與槍口相距不過十、二十公分，所
      言似非無據，惟衡諸當時情況緊急，非無誤聽之情況，是
      其所指，無證據可佐，尚難遽採，何況，本院函請內政部
      刑事警察局再度鑑驗扣案子彈有無撞針撞擊痕，該局復函
      稱：並無撞擊痕跡，因扣案手槍撞針簧力無法擊發該子彈
      等語，有內政部刑事警察局九四年三月十日刑鑑字第0940
      007350號函在卷可參（本院卷第九一頁），而鑑定人甲○
      ○亦稱：扣案手槍機械性能良好，可擊發適用子彈，而扣
      案子彈係以制式空包彈改造，底火靈敏度不高，本案手槍
      無法將之擊發。又若本案手槍有扣板機擊發扣案子彈，則
      扣案子彈底火部份一定有痕跡等語（本院卷第一一○至一
      一一頁），扣案子彈底部，既無撞擊痕跡，依上開鑑定所
      述，被告辯稱：未扣板機擊發等語，即符合物理，堪予採
      信，證人丙○○指被告有扣板機部分，與上開證據不合，
      不能採信。
  ２、被告辯稱：地下室走道很窄，伊跑第一個，丙○○在後面
      ，吳相儒是最後一個進來，伊被丙○○遮住，吳相儒應該
      看不到伊手上有槍。而如伊在跑時，有回身拿槍指著丙○
      ○，丙○○既也有持槍，應會拿槍反擊，因認證人丙○○
      、吳相儒證述不實等語。經查：
    證人丙○○、吳相儒經原審隔離訊問，均證述：被告在二
      樓驚見埋伏員警，即已知員警身份，而被告往地下室方向
      逃竄，先由丙○○緊追在後，被告在地下室時原本背對丙
      ○○，嗣轉身即見被告持槍在手，丙○○見狀瞬間即壓制
      被告在地，而被告在被丙○○壓制俯臥在地時，仍轉頭、
      回身，吳相儒即時趕到，踢掉被告手持改造手槍等情，互
      核大致相符。至於證人吳相儒證稱：被告持槍對著丙○○
      脖子，距離約三十至五十公分乙節，與證人丙○○證稱：
      係對著頭部，距離約一、二十公分等語，略有出入，然二
      者均係稱被告持槍對證人丙○○，此主要基本事實完全相
      符，尚不得以脖子或頭部，咫呎之差，而指為有瑕疵。何
      況有關事物之陳述，每因觀察之時間差及相對位置、角度
      之不同，及觀察者表述方法，而有出入，此乃事理之常，
      殊不得率認其二人證詞有歧異。再證人吳相儒最後進入地
      下室，其與被告之間，尚有證人丙○○，視野非不受影響
      ，然衡諸被告所持扣案改造手槍，確係是由證人吳相儒踢
      掉等情，足証證人吳相儒對於被告持槍之情形，見之甚明
      ，否則，何以會馬上將槍踢掉？是被告辯稱：吳相儒應未
      見伊手上有槍等語，無非臆測，不足採信。
    被告質疑，倘伊於案發現場逃逸時曾反身舉槍對著警員，
      何以警員於該情況未開槍防衛，經查，依警械使用條例第
      一條第二項規定：「警察人員依本條例使用警械時，須依
      規定穿著制服，或出示足資識別之警徽或
      況急迫時，不在此限。」；第四條第一項第五款規定：「
      警察人員執行職務時，遇有下列各款情形之一者，得使用
      警刀或槍械：五、警察人員之生命、身體、自由、裝備遭
      受強暴或脅迫，或有事實足認為有受危害之虞時。」，警
      員丙○○在後追捕被告至地下室之前，被告背對丙○○；
      而被告回身約距丙○○三、五步距離之際，雖見被告持槍
      在手比向伊身體，但依其判斷，尚無即刻之生命威脅。而
      嗣後與被告近身接觸，當時丙○○身著足資識別其身份之
      漆有「刑警」字樣之防彈衣，遭受被告手持改造手槍威脅
      ，情況急迫，固已合於上開使用警用槍械之要件，惟當時
      被告轉頭右手持槍後伸對丙○○扣發扳機之前，其已將被
      告壓制在地，反應時間很短，依其判斷，同仁隨後即至當
      時並無使用槍械必要等情，均據證人丙○○結證在卷，而
      本件也確實是吳相儒及時趕至踢掉被告手持改造手槍，則
      丙○○所證尚與常情相合。
  ３、被告辯稱：當時伊看到有人拿槍就跑，並不知道追來的人
      是警察，以為是仇家蔡咪乙節。經查，被告辯稱當時誤以
      為對方係仇家即綽號「蔡咪」之姓名年籍不詳之成年男子
      等語，固舉證人吳建文為證，而吳建文附和證稱被告確與
      「蔡咪」結仇，是因玩牌糾紛而起等語（原審卷第一一九
      頁），然有關當時埋伏於詹大慶住處樓梯間之四名警員，
      除穿著漆有「刑警」之防彈衣外，其中二到三位甚且戴有
      防彈面罩，與一般人穿著差異甚大。當時樓梯間亦非全無
      照明，業據證人丙○○、吳相儒證述如前，被告且自承有
      看到對方持槍下樓，則頗不明顯之手槍被告都可以清楚看
      見，何以可能對於較手槍更為明顯之員警衣著毫無所悉？
      而當時伊等埋伏員警發現吳建文及被告兩人時，既已大喊
      「不要動！」等語，如係仇人，既以報復為目的，又何有
      先出聲警告之必要？況且，被告一次警詢筆錄記載被告自
      承被丙○○追捕過程當中，一邊跑一邊丟供己施用之第一
      級毒品海洛因、第二級毒品安非他命等情（偵卷第三二頁
      ），此部分記載之正確性被告無爭執，雖被告嗣於偵訊中
      改稱是逃跑時不慎掉出（偵卷第一四六頁參照），但審酌
      被告甫經警逮捕，記憶較為深刻，且無防備之經驗法則，
      顯以警詢初供較為可採。則倘被告主觀上認知對方係仇人
      ，而非警員，何有一邊逃跑一邊丟棄違禁物品之必要？足
      認被告所辯，有違常情，不足採信。
綜上，被告所辯，顯係事後卸責之詞，均不足採。事證明確，被
告犯行洵堪認定。
二、核被告所為，係犯修正前槍砲彈藥刀械管制條例（下稱槍砲
    條例）第十一條第四項非法持有改造手槍罪，及同條例第十
    二條第四項未經許可持有改造子彈罪（未修正），並刑法第
    一百三十五條第一項妨害公務罪。有關非法持有改造手槍罪
    ，槍砲彈藥刀械管制條例已於民國九十四年一月二十六日修
    正為同條例第八條第四項，且刑度提高為有期徒刑三年以上
    十年以下，較諸修正前之有期徒刑一年以上七年以下為重，
    依刑法第二條第一項但書規定，比較新舊法，應適用修正前
    舊法。另有關妨害公務罪部分，起訴事實已述及，雖未引法
    條，自屬已起訴，而原審亦已論此部分事實（惟未引論法條
    ），本院自得裁判，合與敘明。又被告先後二次持槍比向警
    員之行為，係基於單一之妨害公務犯意，以單一行為之數個
    舉動，接續進行同一犯罪，為接續犯，為實質一罪。被告同
    時持有槍彈之行為，為想像競合犯，應從一重之非法持有改
    造手槍罪處斷。另按行為人如蓄意犯特定之罪，而持有槍彈
    ，其持有槍彈之行為與所犯該罪間，自屬刑法第五十五條後
    段具有方法結果之牽連犯，如其持有槍彈後，嗣復臨時起意
    執該槍犯罪，則所犯持有槍彈與另罪間，即應依刑法第五十
    條併合處罰，不能因其利用所持有之槍彈，即認為二罪間有
    方法結果關係，而適用刑法第五十五條論科（最高法院二十
    九年上字第一五二七號判例參照），經查，被告持有上開改
    造槍彈時，自承僅係為供防身之用等語（偵卷第一四五頁）
    ，而其後所犯妨害公務罪，乃為脫免逮捕，臨時起意為之，
    是與其所犯無故持有改造手槍罪與妨害公務罪間，難認有方
    法結果之牽連關係，且罪名不同，犯意各別，應分論併罰。
    公訴人認應依牽連犯處斷，容有誤會。
三、公訴意旨另以：被告所持扣案改造手槍具殺傷力，竟以之朝
    員警扣板機，顯觸犯刑法第二百七十一條第一項、第二項殺
    人未遂罪等語。經查：扣案手槍，內政部警政署刑事警察局
    初驗時，固認有殺傷力，惟本院函詢：扣案槍枝如何擊發扣
    案子彈？該局函稱：子彈並無撞擊痕跡，因扣案手槍撞針簧
    力無法擊發該子彈等語，有內政部刑事警察局九四年三月十
    日刑鑑字第0940007350號函在卷可參（本院卷第九一頁），
    且鑑定人甲○○亦稱：扣案手槍機械性能良好，可擊發適用
    子彈，而扣案子彈係以制式空包彈改造，底火靈敏度不高，
    本案手槍無法將之擊發。又若本案手槍有扣板機擊發扣案子
    彈，則扣案子彈底火部份一定有痕跡等語（本院卷第一一○
    至一一一頁），扣案子彈底部，既無撞擊痕跡，依上開鑑定
    所述，被告辯稱：未扣板機擊發等語，即符合物理，堪予採
    信，被告持此扣案改造手槍，既不能擊發扣案子彈，於客觀
    上，即不能以扣板機擊發子彈之方式，取人性命，或傷人身
    體，是無論就主客觀情形，均不能產生殺人之認識與結果，
    何況被告並未扣板機，因此，被告持扣案具殺傷力改造手槍
    比向警員，難認涉有殺人未遂之罪責，惟公訴人認此部分與
    前揭論罪科刑部分，具牽連犯之裁判上一罪關係，爰不另為
    無罪諭知。
四、原審以事證明確，予以論罪科刑，固非無見，惟原審誤認被
    告有扣扣案手槍板機，並誤認被告涉有殺人未遂犯行，且未
    及比較適用修正前後之槍砲彈藥刀械管制條例，尚有未洽，
    被告上訴意旨，對此為指摘，為有理由，被告否認其餘犯行
    ，則無理由，惟原判決既有上述可議之處，即屬不能維持，
    應由本院撤銷原判決，自行改判。爰審酌被告犯罪手段、持
    有改造手槍、子彈之種類、數量、時間、及竟為脫免逮捕即
    持槍對警員威嚇，暨犯後態度等一切情狀，分別量處如主文
    第二項所示之刑，並定其應執行之刑，罰金部分並諭知易服
    勞役之折算標準。
五、扣案之仿ＢＥＲＥＴＴＡ廠製半自動手槍之改造金屬玩具手
    槍乙支（含彈匣一個，槍枝管制編號：000000000
    0號）具殺傷力，為違禁物，改造子彈三顆雖已試射，惟尚
    餘空殼，本係被告所有且供妨害公務之用，爰分別依刑法第
    三十八條第一項第一款及第二款宣告沒收。
據上論斷，應依刑事訴訟法第三百六十九條第一項前段、第三百
六十四條，第二百九十九條第一項前段，修正前槍砲彈藥刀械管
制條例第十一條第四項、第十二條第四項，刑法第十一條前段、
第二條第一項但書，第一百三十五條第一項，第五十五條前段，
第四十二條第二項、第三十八條第一項第一款、第二款、第五十
一條第五款，罰金罰鍰提高標準條例第一條前段，第二條，現行
法規所定貨幣單位折算新台幣條例第二條，判決如主文。
本案經檢察官呂丁旺到庭執行職務。
中　　華　　民　　國　　94　　年　　4　　月　　26 　日
　　　　　　　　　刑事第二十一庭  審判長法　官溫耀源
　　　　　　　　　　　　　　　　　  　  法　官吳  燦
　　　　　　　　　　　　　　　　　　    法　官周政達
以上正本證明與原本無異。
如不服本判決，應於收受送達後十日內向本院提出上訴書狀，其
未敘述上訴之理由者並得於提起上訴後十日內向本院補提理由書
（均須按他造當事人之人數附繕本）。
妨害公務部分不得上訴
                                        書記官陳菊珍
中　　華　　民　　國　　94　　年　　4 　　月　　26　　日
附錄：本案論罪科刑法條全文
槍砲彈藥刀械管制條例第十一條第四項
未經許可，持有、寄藏或意圖販賣而陳列第一項所列槍砲者，處
一年以上七年以下有期徒刑，併科新臺幣七百萬元以下罰金。
槍砲彈藥刀械管制條例第十二條第四項
未經許可，持有、寄藏或意圖販賣而陳列子彈者，處五年以下有
期徒刑，併科新台幣三百萬元以下罰金。
中華民國刑法第135條
對於公務員依法執行職務時，施強暴脅迫者，處三年以下有期徒
刑、拘役或三百元以下罰金。
意圖使公務員執行一定之職務或妨害其依法執行一定之職務或使
公務員辭職，而施強暴脅迫者，亦同。
犯前二項之罪，因而致公務員於死者，處無期徒刑或七年以上有
期徒刑；致重傷者，處三年以上、十年以下有期徒刑。
